---
title: "segundo caso de estudio: calidad del agua de manatiales, ríos y lagos"
author: "Tafoya Ledesma Dante Israel, Arreola García María Bernardette"
format: pdf
editor: visual
---

Se utilizó la base de datos “water_pollution_desease”, la cual se descargó de Kaggle. Se trabajó con esta base de datos porque abarca factores clave como los niveles de contaminantes, el acceso a agua potable, la presencia de bacterias, los métodos de tratamiento del agua, la cobertura de saneamiento y la incidencia de enfermedades como la diarrea, el cólera y la fiebre tifoidea, el país, región, año y tipo de fuente de agua.

Pregunta de investigación: Se tiene tres tipos de fuente de agua (manantial, lago y río) en el año 2014. Se quiere determinar cuál es el que tiene mejor calidad de agua en base a los niveles de nitrato, el conteo de bacterias, la turbidez y el oxígeno disuelto, por el método multicriterio TOPSIS.

Las variables que se ocuparon para este segundo caso de estudio fueron: País, Región, Año, Tipo de fuente, Turbidez, Oxígeno disuelto y Niveles de nitrato. Se ocuparon las primeras cuatro variables para delimitar el estudio y las últimas tres variables se utilizaron para evaluar las condiciones del agua.

Este estudio podría ser útil para tomar decisiones acerca de cuál fuente de agua es la mejor para abastecer a una población, debido a las propiedades físicas y químicas.

La presencia de nitratos en el agua puede tener diversos orígenes relacionados con actividades humanas como la agricultura y la disposición de los desechos de humanos y de animales (Bonilla y Rodriguez, 2008). De entre todas las actividades o instalaciones potencialmente contaminantes por compuestos de nitrógeno, son las prácticas agrarias -abonado, riego y residuos ganaderos- por su amplitud y volúmenes de aplicación, el factor principal de alteración de la calidad de las aguas, aunque sin olvidar que las fuentes puntuales de contaminación pueden repercutir, de forma intensa y localizada, sobre áreas concretas (Fernandez Ruiz, 2007).

La turbidez del agua se genera por la presencia de partículas en suspensión. Mientras algunas son de naturaleza inorgánica (arcillas, fangos y óxidos minerales), que provienen de la erosión del suelo, otras son de naturaleza orgánica (bacterias, parásitos, algas, zooplancton, ácidos fúlvicos y coloides húmicos). Además de las fuentes naturales, las actividades humanas generan efluentes cargados de estas partículas y el aporte de otras sustancias que pueden combinarse con ellas (virus entéricos, contaminantes químicos, cloro, etc…) tanto en el cuerpo de agua como en las plantas y redes de distribución (Marcó, Azario, Metzler & García, 2004)​.

Otro parámetro importante para evaluar la calidad del agua es el oxígeno disuelto. Su presencia es necesaria para la existencia de la vida acuática y la calidad estética de los ríos y lagos, mientras que su ausencia crea condiciones sépticas y de mal sabor y olor propios de la putrefacción que afectan los ecosistemas e impiden el uso de los recursos hídricos sin tratamiento previo. Las descargas de materia orgánica domésticas e industriales en los cuerpos de agua reducen, por la acción microbiana, la concentración del oxígeno disuelto (Secretaría de Medio Ambiente y Recursos Naturales, s. f.).

*Se cargó la base de datos y se le asigno el nombre de "water"*

```{r}
water<-read.csv(file.choose())
```

*Se instalaron los paquetes y se llamó las bibliotecas al entorno*

```{r}
install.packages("topsis")
install.packages("dplyr")
library(topsis)
library(dplyr)
```

*Se filtro la base de datos para crear un dataframe con los valores correspondientes a México y a la región sur*

```{r}
mx_sur <- water %>%
  filter(Country == "Mexico", Region == "South")
```

*Se creó otro dataframe con los valores de México, la región sur y el año (2014)*

```{r}
mx_sur_año <- water %>%
  filter(Country == "Mexico", Region == "South", Year == "2014")

```

|           | Niveles de nitrato | Conteo de bacterias | Turbidez | Oxigeno disuelto |
|--------------|--------------|---------------|--------------|--------------|
| Manantial | 37.05              | 3366                | 3.77     | 7.56             |
| Lago      | 3.43               | 2352                | 4.58     | 5.03             |
| Río       | 16.87              | 4801                | 0.38     | 8.88             |
|           |                    |                     |          |                  |

Niveles de nitrato (mg/L, a minimizar)

Recuento de bacterias (CFU/mL, a minimizar)

Turbidez (NTU, a minimizar)

Oxígeno disuelto (mg/L, a maximizar)

Se creó la matriz de desición

```{r}
matriz_desicion <- matrix(c(37.05, 3366, 3.77, 7.56,
                            3.43, 2352, 4.58, 5.03,
                            16.87, 4801, 0.38, 8.88),
                          nrow = 3, byrow = TRUE)
```

Para el estudio de caso se utilizaron los parámetros que da la NOM-127-SSA1-2021. Esta es una Norma Oficial Mexicana que establece los límites permisibles de calidad del agua para consumo humano y los tratamientos a los que debe someterse el agua para su potabilización. Esta norma es clave para garantizar que el agua que se distribuye a la población no represente un riesgo para la salud.

```{r}
pesos <- c(0.11, 0.1, 0.4, 0.5)
```

*Asignar cuáles son los criterios que se deben de maximizar y minimizar para considerar la calidad del agua*

```{r}
criterios <- c("-", "-", "-", "+")
```

*Utilizar el método de TOPSIS*

```{r}
resultado <- topsis(matriz_desicion, pesos, criterios)
```

*Muestrar el resultado*

```{r}
resultado
```

La alternatica 3 es la que más se acerca a la solución ideal, con un score de 0.859, entonces de acuerdo a la alternativa 3 (río) es el que tiene mejor calidad de agua, tiene el oxígeno disuelto más alto (8.88 mg/L) y la turbidez más baja (0.38 NTU), lo que son buenos indicadores de agua limpia y aunque tiene un valor intermedio en nitratos y alto en bacterias, su balance general es favorable.

Referencias:

Bonilla, J. A., & Rodríguez, M. A. (2008). Contaminación del agua y enfermedades de origen hídrico: una relación con consecuencias múltiples. Revista de Ingeniería, (28), 64–73. https://www.redalyc.org/pdf/467/46780214.pdf

Fernández Ruiz, L. (2007). Los nitratos y las aguas subterráneas en España \[Informe\]. Instituto Geológico y Minero de España.

Marcó, L., Azario, R., Metzler, C., & García, M. C. (2004). La turbidez como indicador básico de calidad de aguas potabilizadas a partir de fuentes superficiales. Propuestas a propósito del estudio del sistema de potabilización y distribución en la ciudad de Concepción del Uruguay (Entre Ríos, Argentina). Higiene y Sanidad Ambiental, 4, 72–82. Recuperado de https://saludpublica.ugr.es/sites/dpto/spublica/public/inline-files/bc510156890491c_Hig.Sanid\_.Ambient.4.72-82(2004).pdf​:contentReference[oaicite:1]{index="1"}

Secretaría de Medio Ambiente y Recursos Naturales (SEMARNAT). (s. f.). Demanda bioquímica de oxígeno en aguas superficiales. Recuperado el 20 de abril de 2025, de https://apps1.semarnat.gob.mx:8443/dgeia/clave19/clave12.html
